臺灣嘉義地方法院民事判決　　　　　　　100年度訴字第140號
原　　　告　賴麗兆
訴訟代理人　劉興文律師
複代理人　　黃逸柔律師
被　　　告　盧清海
上列當事人間請求塗銷抵押權登記事件，本院於民國100 年6 月
22日言詞辯論終結，判決如下：
    主  文
確認被告就原告所有坐落嘉義市○○段八七之六七地號土地面積
八七平方公尺及同段九六五建號建物全部所設定之新台幣一百萬
元抵押權所擔保之債權及抵押權均不存在。
被告應將前項土地及建物全部於民國九十四年十二月二十日在嘉
義市地政事務所以嘉地字第二０七四六０號登記之抵押權設定予
以塗銷。
訴訟費用由被告負擔。
    事實及理由
壹、程序方面：
    被告經合法通知未於最後言詞辯論期日到場，核無民事訴訟
    法第386 條所列各款情形，爰依原告之聲請，由其一造辯論
    而為判決。
貳、實體方面：
一、原告起訴主張：
  (一)緣本件原告之公公盧政義於民國92年將坐落嘉義市○○段87
    -67 地號土地面積87平方公尺及同段965 建號建物全部（下
    稱系爭房地）贈與給原告，詎料原告之前配偶盧嘉偉最近一
    直要原告將其公公所贈與之系爭房地返還移轉給盧嘉偉，原
    告調閱上開謄本始發現被告將原告所有之系爭房地設定新臺
    幣（下同）100 萬元之最高限額抵押權（下稱系爭抵押權）
    。然原告與被告間並無借貸關係，被告卻趁原告疏而不察，
    未經同意逕向嘉義市地政事務所申辦抵押權之登記。
  (二)按抵押權為擔保物權，具有從屬性，為擔保債權而存在。普
    通債權需先有債權存在，為擔保債權始得設定抵押權，苟於
    設定抵押權之際尚未有債權存在，則抵押權設定因未有債權
    存在，即屬無效。最高限額抵押雖於設定債權時不必有債權
    存在，惟於實行抵押權之際，債權人需證明已有債權發生，
    且該債權未經消滅之事實，始能有效實行抵押權。然原告與
    被告間無借貸關係，並無簽立借據或其他借款證明文件。而
    被告有原告之印鑑章，係因系爭房地原為原告公公盧政義所
    有，盧政義將其贈與給原告，而原告之前配偶盧嘉偉及原告
    之大伯即被告怕原告會將系爭房地賣掉，所以要原告將其印
    鑑章交由被告保管，被告趁此機會請代書去設定抵押權，原
    告對設定抵押權之始末均未參與，且未與被告有任何設定抵
    押權的合意。
  (三)按「所有人對於無權占有或侵奪其所有物者，得請求返還之
    。對於妨害其所有權者，得請求除去之。有妨害其所有權之
    虞者，得請求防止之。前項規定，於所有權以外之物權，準
    用之。」民法第767 條定有明文。又依最高法院57年台上字
    第3476號判決要旨：「已登記不動產所有人之回復請求權，
    無民法第125 條消滅時效規定之適用，司法院著有釋字第10
    7 號解釋。所謂回復請求權，不僅指物權上回復請求權而言
    ，即登記簿上不實登記之回復原狀請求權，亦即不實登記之
    塗銷請求權，亦應類推適用，解為不因時效而消滅。」，查
    本件原告與被告間並無任何的借貸關係，原告爰依上開之規
    定請求確認抵押權所擔保之債權及抵押權均不存在並塗銷系
    爭抵押權登記。
  (四)對被告抗辯所為之陳述：被告陳稱其弟盧嘉偉因侵占公款，
    係由被告償還該公款，故原告同意設定抵押權云云，惟原告
    否認，應由被告負舉證責任，即使盧嘉偉有向被告借款，亦
    非原告所借。
  (五)並聲明：１、確認被告就原告所有系爭房地所設定之100 萬
    元抵押權所擔保之債權及抵押權均不存在。２、被告應將系
    爭房地於94年12月20日在嘉義市地政事務所以嘉地字第2074
    60號登記之抵押權設定予以塗銷。３、訴訟費用由被告負擔
    。
二、被告則以：
  (一)當初原告與被告之弟弟盧嘉偉為夫妻關係，原本被告之母親
    要將系爭房地過戶給弟弟盧嘉偉，因盧嘉偉信用破產無法過
    戶，所以才過戶給原告。又盧嘉偉去中美菸酒公司上班，由
    被告為其擔保，嗣盧嘉偉因侵占公款140 萬元無法償還，該
    公司即直接找擔任公務人員之被告，扣被告之薪水，這筆錢
    因由被告在償還，故原告與盧嘉偉同意將系爭房地設定抵押
    權予被告，始一起去代書處辦理。原告係因與盧嘉偉離婚，
    系爭房地尚有房貸未繳清，原告不想背這筆貸款，才想塗銷
    抵押權。
  (二)並答辯聲明：駁回原告之訴。
三、爭點事項：
  (一)不爭執事項：
    1.系爭房地於92年7 月23日由原所有權人盧政義移轉登記為
      原告所有。
    2.系爭房地於94年12月20日在嘉義市地政事務所以嘉地字第
      207460號登記設定最高限額100 萬元之第二順位抵押權予
      被告，債務人為原告，權利存續期間未載，清償日期95年
      3 月19日。
  (二)爭執事項：兩造間是否有設定抵押權之合意？是否有債權債
    務關係存在？原告請求塗銷抵押權是否有理由？
四、本院之判斷：
  (一)按當事人主張有利於己之事實者，就其事實有舉證之責任。
    民事訴訟法第277 條前段定有明文。又最高限額抵押權所擔
    保之原債權，未約定確定之期日者，抵押人或抵押權人得隨
    時請求確定其所擔保之原債權。前項情形，除抵押人與抵押
    權人另有約定外，自請求之日起，經15日為其確定期日。復
    為民法第881 條之5 所明定。
  (二)系爭最高限額抵押權設定登記日期為94年12月20日，登記債
    務人為原告，權利存續期間未載，清償日期95年3 月19日，
    有系爭房地登記謄本及抵押權設定契約書等件附卷可稽。本
    件原告主張其與被告間並無借貸關係，為被告所不爭執（見
    本院第67頁），自堪信為真正。又系爭抵押權設定並無權利
    存續期間之記載，且依原告所陳，並無與被告另行約定確定
    之期日，則原告訴請塗銷系爭最高限額抵押權，即應解為原
    告有同時請求確定系爭抵押權所擔保之原債權的意思，並應
    自請求確定意思表示到達被告之日起即起訴狀繕本送達被告
    之日，經15日為其抵押債權確定期日。乃被告於100 年4 月
    20日因收受本件原告起訴狀繕本送達而知悉原告之請求確認
    意思表示，有送達證書1 紙附卷可參（本院卷第55頁），則
    自收受送達日起算15日即同年5 月5 日，被告對原告之系爭
    抵押權供擔保債權即應確定，然被告未舉證證明於擔保債權
    確定日期及債務清償日期之前，對原告有何擔保之具體特定
    債權存在，原告主張，亦堪信為真正。
  (三)最高限額抵押權確定後，回復其從屬性，而按抵押權為擔保
    物權，具有從屬性，倘無所擔保之債權存在，抵押權即無由
    成立，自應許抵押人請求塗銷該抵押權之設定登記（最高法
    院84年度台上字第167 號判決意旨參照）。次按所有人對於
    無權占有或侵奪其所有物者，得請求返還之。對於妨害其所
    有權者，得請求除去之。有妨害其所有權之虞者，得請求防
    止之。前項規定，於所有權以外之物權，準用之。民法第76
    7 條第1 項定有明文。查，兩造間既無何債權債務關係存在
    ，已如前述，依上開說明，被告所設定之最高限額抵押權已
    無作為擔保之債權存在，基於抵押權之從屬性，抵押權亦隨
    之消滅，而抵押權之登記對於原告所有系爭房地之所有權自
    有妨害，原告自得請求被告塗銷系爭房地所為之最高限額抵
    押權設定登記。從而，原告訴請確認被告就原告所有坐落系
    爭房地全部所設定之100 萬元抵押權所擔保之債權及抵押權
    均不存在。被告應將系爭房地於94年12月20日在嘉義市地政
    事務所以嘉地字第207460號登記之抵押權設定予以塗銷，為
    有理由，應予准許。
五、本件事證已臻明確，兩造其餘攻擊防禦方法，經核與判決結
    果無影響，爰不另一一論述，附此敘明。
六、據上論結，本件原告之訴為有理由，依民事訴訟法第385 條
    第1 項前段、第78條，判決如主文。
中    華    民    國   100    年    7     月    6     日
                      民三庭法  官  黃茂宏
以上正本係照原本作成。
如對本判決上訴須於判決送達後20日內向本院提出上訴狀。
如委任律師提起上訴者，應一併繳納上訴審裁判費。
中    華    民    國   100    年    7     月    6     日
                            書記官  蘇姵容